【裁判字號】    95,交抗,105
【裁判日期】    950727
【裁判案由】    聲明異議
【裁判全文】
臺灣高等法院臺南分院刑事裁定         95年度交抗字第105號
抗  告  人
即受處分人  甲○○
送達代收人  乙○○
上列抗告人因違反道路交通管理處罰條例案件，不服臺灣臺南地
方法院中華民國95年5月25日所為之裁定（95年度交聲字第101號
，處分案號：交通部公路總局嘉義區監理所麻豆監理站麻監裁罰
字第裁75-A5I002141號），提起抗告，本院裁定如下：
    主  文
抗告駁回。
    理  由
一、抗告意旨略以：(一)原審僅依台北市大同分局函暨台北市政府
    交通局函，即認台北市政府交通局已依汽車運輸業管理規則
    第37條第1項第4款辦理，卻忽略同條第 2項有爭議應報請上
    級機關核定之規定，認事用法顯有不當。(二)原審認抗告人公
    司台北市承德站於94年11月16日起即不得再行臨停搭載旅客
    ，認事用法亦有違誤，需知，立法者要求試辦，乃因旅客早
    已習慣原行駛路線及原站位，倘被變更，將嚴重影響旅客及
    業者權益，故應以新舊路線同行併行之方式試辦，非僅由行
    政機關單方面恣意妄為。(三)又在高雄市政府正式變更抗告人
    公司營運許可證之路線前，抗告人應可循原先許可路線，高
    雄市政府在94年12月29日前仍不同意台北市政府變更抗告人
    公司之營運路線，直至95年1月9日始同意，是抗告人在許可
    變更前，繼續行駛公司營運許可證之路線，應為阻卻違反道
    路交通管理處罰條例之事由。(四)抗告人臨停行為係本於公路
    法第79條暨汽車運輸業管理規則（下稱上開管理規則）第40
    條規定為之，臺北市政府交通局及市府所屬大同分局上開舉
    發行為，皆係基於國道客運臺北總站即D1轉運站之試辦而來
    ，主張依據上開管理規則第37條第1項第4款規定當地政府得
    調整變更，惟公路汽車客運班車須依「營業路線許可證」所
    核定之路線行駛，違規得依公路法處罰，亦即客運業欲變更
    行駛路線須先完成「營運路線許可證」變更加註後，始得變
    更行駛路線，絕非當地政府欲變更即可自行公告，臺北市政
    府交通局及市府所屬大同分局上開行為已違反依法行政、上
    開管理規則第37條第1項第4款後段、第2項及行政程序法第
    111條規定。(五)按「公路汽車客運業班車，應依營運路線許
    可證所核定之路線起點、經過地點、終點、里程行駛營運並
    停靠核定之站位上下客」；次按「經同意之營運路線及設站
    地點，當地政府如因實際需要得予調整變更，並應函請該管
    主管機關辦理，前項各款，如發生爭議，報請上級主管機關
    核定之。」為上開管理規則第40條、第37條第1項第4款及同
    條第2項分別定有明文。抗告人服務之阿羅哈客運股份有限
    公司（下稱阿羅哈公司）係一合法營運之民營業者，並經高
    雄市政府同意許可營運在案，有高雄市○○○○路線許可證
    可稽，依該證許可路線，返程之終點站名為「臺北市承德站
    」，異議人於該處臨停上下客，顯為法所允許；高雄市政府
    94年12月29日高市府交三字第0940065826號函亦認阿羅哈公
    司在「臺北市承德站」係合法上下客，交通部亦同此見解。
    (六)依上開規定可知，當地政府因實際需要欲變更經該管公路
    主管機關同意之營運路線及設站地點，須函請該管公路主管
    機關辦理，亦即須尊重該管公路機關之意見，如發生爭議，
    再報請共同上級機關核定之，始符法文意旨及行政程序，然
    臺北市政府交通局可未經阿羅哈公司公路主管機關同意即私
    自決定並執行，已與該規則第37條第1項第 4款、第2項規定
    意旨有違，況阿羅哈公司之許可路線既係經高雄市政府核准
    ，且從未核復同意變更，亦未經共同上級機關交通部核定變
    更，抗告人依原核定設站地點上下車，應屬合法，臺北市政
    府恣意變更設站地點，已屬行政程序法第111條第6款所謂「
    欠缺事務權限者」所為之行政處分，是臺北市政府交通局變
    更站址之公告應屬無效，依該公告所為之後續處分亦因無所
    附麗而均應撤銷，原審未詳查，為此提起本件抗告，請求撤
    銷原裁定等語。
二、按設有禁止臨時停車標誌、標線處所不得臨時停車；禁止臨
    時停車線，用以指示禁止臨時停車路段，以劃設於道路緣石
    正面或頂面為原則，無緣石之道路，得繪於路面上，距路面
    邊緣以30公分為度；本標線為紅色實線；為道路交通安全規
    則第111條第1項第 3款及道路交通標誌標線號誌設置規則第
    169 條第1項、第2項所明文。再汽車駕駛人，在設有禁止臨
    時停車標誌、標線處所臨時停車者，處三百元以上六百元以
    下罰鍰，亦為道路交通管理處罰條例第55 條第3款所明定。
三、經查：本件抗告人即受處分人甲○○駕駛車牌號碼AG-531號
    營業一般大客車，於民國94年12月16日16時30分許，行經臺
    北市○○路○段52號前劃設有紅色實線之禁止臨時停車標線
    處所臨時停車，經臺北市政府警察局大同分局交通隊員警攔
    查並當場掣單舉發，嗣受處分人於應到案日期前提出申訴，
    然經原處分機關函請舉發單位調查結果，仍認受處分人有上
    揭違規行為，原處分機關遂於95年 1月13日依上揭規定，裁
    處受處分人罰鍰三百元等情，業據抗告人坦白承認：於上揭
    時、地，在設有禁止臨時停車標線處所臨時停車之事實，並
    有卷附臺北市政府警察局北市警交大字第 A5J404555號舉發
    違反道路交通管理事件通知單、原處分機關新監裁違字第裁
    73-A5J404555號違反道路交通管理事件裁決書可參，復據臺
    北市政府警察局以95年3月24日北市警交字第09532858600號
    函附違規現場路況照片在卷足稽。
四、抗告意旨雖以：抗告人臨停行為係本於公路法第79條暨汽車
    運輸業管理規則第40條規定為之，臺北市政府交通局及市府
    所屬大同分局自行公告隨意調整變更抗告人公司營業路線許
    可證」所核定之路線行駛云云，惟查：
  (一)按汽車運輸業管理規則第139條之1規定，直轄市○○○路汽
    車客運業之營運管理及處罰，由交通部委辦直轄市政府辦理
    。是以，阿羅哈公司設立於高雄市，其營運管理及處罰自應
    由交通部委辦高雄市政府交通局辦理之，核予敘明。
  (二)又按汽車運輸業營運路線或區○○○路主管機關得視實際需
    要酌予變更，同為上開管理規則第2條第2項定有明文。再公
    路汽車客運業營運班車在市區○○路線及設站地點，應依下
    列原則辦理：(1)其行經市區○○路線及設站地點，基於維護
    當地交通秩序之需要，應與當地政府協議定之。(2)市區○○
    路線，以能便捷直接到達業者在該市區所設之車站為原則。
    (3)市區設站，其間隔不得少於 500公尺。(4)經同意之營運路
    線及設站地點，當地政府如因實際需要得予調整變更，並應
    函請該管公路主管機關辦理，亦為該規則第37條第 1項所明
    文，其中第1項第4款所稱「當地政府」於本案當指臺北市政
    府交通局；另所稱「該管公路主管機關」係指高雄市政府交
    通局，此觀前揭各項相關法令規定即明。
  (三)經細究上開規定，並無抗告人所稱如該管公路主管機關即臺
    北市政府如因實際需要欲調整變更客運業營運班車在市區○
    ○路線及設站地點時，須得哈羅哈公司之該管公路機關即高
    雄市政府同意，是抗告人執此抗辯，與法相悖，並無可採。
五、抗告意旨雖又以：原審以抗告人公司台北市承德站於94年11
    月16日起即不得再行臨停搭載旅客，認事適法亦有違誤，需
    知，立法者要求試辦，乃因旅客早已習慣原行駛路線及原站
    位，倘被變更，將嚴重影響旅客及業者權益，故應以新舊路
    線同行併行之方式試辦，非僅由行政機關單方面恣意妄為云
    云，然查：
  (一)按標線之設置目的，在於提供車輛駕駛人及行人有關道路路
    況之警告、禁制、指示等資訊，以便利行旅及促進交通安全
    ；標線之設置，由主管機關依其管轄辦理之；所稱主管機關
    ，指公路主管機關、市區道路主管機關及警察機關，為道路
    交通標誌標線號誌設置規則第2條、第4條第1項、第5條所明
    定。又直轄市道路及交通之規劃、營運及管理，係屬直轄市
    自治事項，地方制度法第18條第10款第1、2點定有明文。是
    本諸上開規定，臺北市區之標線設置及交通規劃管理當屬臺
    北市政府之權限範圍，臺北市政府為促進交通安全，便利行
    人及車輛之行車安全，自有權變更原有標線之設置規劃，而
    揆諸上開管理規則第37條第1項第4款法意，亦係本諸地方自
    治精神，認公路客運於地方站位及動線之調整當屬地方政府
    行政裁量事項。
  (二)揆諸前揭說明，臺北市政府為落實推動城際客運轉運站政策
    ，減少大客車於臺北市區道路繞行及於路側密集設站衍生之
    交通、環境、噪音及居住品質問題，基於維護營運秩序維持
    道路交通安全與暢通，及增進公共利益之需要，除由臺北市
    政府交通局於92年4月8日以北市交二字第 09231330601號函
    預告各業者（含阿羅哈公司）臺北車站週邊即將進行管制，
    嗣於93年2月10日以北市交二字第09330551101號函公告並轉
    知業者「臺北車站週邊國道客運及公路客運設站管制區○○
    ○○段）—禁止新設站位」；於93年11月22日以北市交二字
    第 09335525401號函公告並轉知業者「臺北車站週邊」國道
    客運及公路客運設站管制區○○○○段）—撤除現有路側站
    位（自國道客運臺北總站啟用日起實施，得有緩衝三個月）
    外，有卷附上開函文公告可憑。再臺北市政府交通局復於94
    年 7月11日邀集客運業者（包括阿羅哈公司）及各公路主管
    機關（包括交通部公路總局、各監理所及高雄市政府交通局
    ）就國道客運臺北總站週邊交通改善事宜召開第二次會議，
    經各公司、機關派員參加（高雄市政府交通局以電話請假未
    出席），決議同意配合路線調整、由臺北市政府交通局將試
    行營運計畫函報交通部及交通部公路總局核備及於營運後路
    線調整定案後再辦理正式路線調整事宜；嗣臺北市政府交通
    局於94年8月2日以北市交二字第 09433236500號函即將國道
    客運臺北總站路線調整計畫呈報交通部，並建請路線調整暫
    以試行方式辦理，待營運後路線調整定案後再辦理正式路線
    調整，另副知各業者自94年 8月16日開始試行及相關管制事
    宜；而就上開路線調整試辦事宜，交通部公路總局於94年 8
    月19日以路監運字第0940035982號函建請交通部依「汽車運
    輸業管理規則第37條第1項第4款」規定予以同意辦理，嗣並
    經交通部於94年9月7日以交路字第0940048071號函復臺北市
    政府交通局同意辦理。臺北市政府交通局嗣即據該函於94年
    9月6日以北市交二字第 09433804600號函知阿羅哈客運業者
    ，告知原設於臺北車站週邊國道客運及公路客運設站管制區
    範圍內之原有上客站位均予撤除，請確實依試行計畫所載路
    線行駛，另因阿羅哈公司依臺北市政府交通局上揭94年8 月
    2 日函就變更核定路線補送申請緩衝期，故同意緩衝期限至
    94年11月15日止，屆時管制區○○路側上客站將撤銷，並副
    知交通部公路總局、高雄市政府交通局；後該局再於94年11
    月4日以北市交二字第09435032901號函，依據公路法第79條
    第 5項、上開管理規則第20條、第37條及處罰條例第5條第1
    款規定及臺北市政府91年7月4日府交三字第 09106823500號
    及第 00000000000號公告委任事項、臺北市政府交通局93年
    11月22日北市交二字第 09335525401號公告臺北車站週邊國
    道客運及公路客運路線設站管制區○○○○段），公告「臺
    北車站週邊國道客運及公路客運路線設站管制區」範圍內長
    途客運站位撤銷事宜；末於94年11月23日該局再以北市交二
    字第 09435240700號函檢附路線調整表，請交通部公路總局
    、各監理所及高雄市政府交通局協助完成許可證加註事宜，
    並副知各客運業者，均有上開公函、公告在卷足佐。
  (三)是以，臺北市政府本於地方自治精神，為落實推動城際客運
    轉運站政策，以減少市區交通壅塞、噪音等問題，進而提升
    市民居住品質，確有依法調整變更客運業者營運路線之權限
    ，並已依法辦理路線調整事宜，至堪認定。
  (四)再者，臺北市○○○○○道客運臺北總站，並將原為長途客
    運車起迄總站之臺北市○○路○段撤銷原有站位設置，統一
    遷移至客運臺北總站，並將該路段規劃為禁止臨時停車之管
    制區，參諸上開說明，係於法有據，受處分人認臺北市政府
    交通局所為之路線調整事宜係欠缺事務權限，亦無足取。
六、抗告人再辯稱：台北市政府交通局已依汽車運輸業管理規則
    第37條第1項第4款辦理，卻忽略同條第 2項有爭議應報請上
    級機關核定之規定，顯有不當云云。惟查，抗告人公司如認
    臺北市政府變更長途客運業營運路線及撤銷設站處所之處分
    有所不當或違誤，應循求正當途徑，如與臺北市政府協議或
    透過行政訴訟等方式尋求救濟，臺北市政府所為管制區之變
    更，既未經有權機關認定為違法無效之行政處分，於此前提
    下，抗告人自有遵守變更後之交通標線規範之義務。且查，
    台北市政府確有依法調整變更客運業者營運路線之權限，並
    已依據上開管理規則第37條第1項第4款之規定，函請高雄市
    政府交通局辦理之，本件關於營運路線及設站地點，因未發
    生爭議，自無報請上級機關即交通部核定之，有上開公函足
    證，益證抗告人對上開管理規則所為之認定，顯悖於法理，
    委無可取。
七、抗告人另辯稱：在高雄市政府正式變更抗告人公司營運許可
    證之路線前，抗告人應可循原先許可路線，故抗告人繼續行
    駛公司營運許可證之路線，應為阻卻違反道路交通管理處罰
    條例之事由云云。經查，上開行政處分一經生效實施後，臺
    北市政府即已依據上開管理規則第37條第1項第4款之規定，
    函請高雄市政府交通局辦理之，雖高雄市政府未即變更抗告
    人公司之營運路線及設站地點，惟此乃行政作業上之問題，
    不能執為阻卻違反道路交通管理處罰條例之事由，併予敘明
    。
八、綜上所述，受處分人確有於上開時、地，在劃有紅線路段違
    規臨時停車之行為，既可認定。從而，原處分機關依道路交
    通管理處罰條例第55條第3款（贅引第1項）之規定及違反道
    路交通管理事件統一裁罰基準及處理細則所訂之違反道路交
    通管理事件統一裁罰基準表裁處受處分人罰鍰三百元，於法
    並無違誤。原審交通法庭認原處分機關所為之裁處，於法並
    無不當，因予駁回抗告人所提之聲明異議。本院經核原裁定
    認事用法，均無不合。抗告意旨，猶執前詞，指摘原裁定不
    當，請求撤銷原裁定，為無理由，應予駁回。
九、據上論結，應依道路交通案件處理辦法第26條，刑事訴訟法
    第412條，裁定如主文。
中    華    民    國    95    年    7    月    27     日
                  刑事第四庭    審判長法  官   吳志誠
                                      法  官   林勝木
                                      法  官   蔡美美
以上正本證明與原本無異。
不得再抗告。
                                      書記官    蔡振豐
中    華    民    國    95    年    7     月    28    日


司法院資訊處製作；財團法人民間司法改革基金會備份。
